ACORDAO-COMPLETO-2523622

ACÓRDÃO 536/2022 ATA 9/2022 - PLENÁRIO

VISTOS, relatados e discutidos estes autos que tratam de pedido de reexame interposto pelo Consórcio FG Ramal do Agreste contra o Acórdão 567/2021-TCU-Plenário, de relatoria do Ministro-Substituto Augusto Sherman,
ACORDAM os Ministros do Tribunal de Contas da União, reunidos em sessão do Plenário, diante das razões expostas pelo Relator, em:
9.1. conhecer do pedido de reexame interposto pelo Consórcio FG Ramal do Agreste, com fundamento nos arts. 32, inciso I, 33 e 48 da Lei 8.443/1992, para, no mérito, negar-lhe provimento; e
9.2. dar ciência desta deliberação ao recorrente e ao Ministério do Desenvolvimento Regional.

Pedido de reexame interposto contra acórdão que determinou a revisão de contrato em razão de irregularidades identificadas em auditoria realizada nas obras de construção do Ramal do Agreste Pernambucano.

Ministério da Integração Nacional (atual Ministério do Desenvolvimento Regional).

3. Interessados/Responsáveis/Recorrentes:
3.1. Interessados: Congresso Nacional (vinculador) e Consórcio FG Ramal do Agreste (23.964.382/0001-79).
3.2. Responsável: Marcelo Pereira Borges (XXX.543.594-XX).
3.3. Recorrente: Consórcio FG Ramal do Agreste (23.964.382/0001-79)..

Ana Arraes (Presidente).

13.1. Ministros presentes: Ana Arraes (Presidente), Walton Alencar Rodrigues, Benjamin Zymler (Relator), Aroldo Cedraz, Bruno Dantas, Vital do Rêgo, Jorge Oliveira e Antonio Anastasia.
13.2. Ministra que alegou impedimento na Sessão: Ana Arraes (Presidente).
13.3. Ministro-Substituto convocado: Augusto Sherman Cavalcanti.
13.4. Ministros-Substitutos presentes: André Luís de Carvalho e Weder de Oliveira.

BENJAMIN ZYMLER

Ministro-Substituto Augusto Sherman Cavalcanti.

Cuidam os autos de pedido de reexame interposto pelo Consórcio FG Ramal do Agreste contra o Acórdão 567/2021-TCU-Plenário, de relatoria do Ministro-Substituto Augusto Sherman.
2.	O presente feito trata, originalmente, de auditoria realizada na Secretaria Nacional de Segurança Hídrica do Ministério do Desenvolvimento Regional (SNSH/MDR) , no período compreendido entre 4/2/2019 e 15/3/2019, com o objetivo de avaliar a regular aplicação de recursos federais no Ramal do Agreste Pernambucano.
3.	O objeto da fiscalização foi o Contrato 38/2015-MI, assinado em 29/12/2015, no valor de R$ 1.130.300.000,00, decorrente do Regime Diferenciado de Contratação (RDC) Eletrônico 2/2015. O ajuste foi celebrado com o Consórcio FG Ramal do Agreste, formado pelas sociedades empresárias EMSA - Empresa Sul Americana de Montagens S/A e Construtora Ferreira Guedes S/A.
4.	Após a realização dos trabalhos de campo e a oitiva dos interessados, a SeinfraCom confirmou a existência de sobrepreço de R$ 4,5 milhões no mencionado contrato, em razão de desequilíbrio econômico-financeiro "decorrente do item correspondente ao pagamento de horas in itinere, despesa que não é mais devida com o advento da reforma trabalhista promovida pela Lei 13.467/2017".
5.	Diante desse quadro, o Tribunal acolheu a proposta da unidade técnica e proferiu a seguinte determinação, consubstanciada no item 9.1 do Acórdão 567/2021-TCU-Plenário:
"9.1. determinar ao Ministério do Desenvolvimento Regional, com fundamento no art. 4º, inciso I, da Resolução-TCU 315, de 2020, que, no prazo de 90 (noventa) dias, promova a revisão do Contrato 38/2015-MI com vistas à exclusão do pagamento das horas in itinere e realize a glosa dos valores eventualmente já pagos indevidamente para essa rubrica, em cumprimento aos arts. 58, §2º, da Consolidação das Leis do Trabalho (Decreto-Lei 5.452/1943) , com a redação da Lei 13.467/2017, e 9º, § 4º, inciso I, da Lei 12.462/2011, medida esta cujo cumprimento será verificado pelo TCU após o envio da documentação, em processo de monitoramento específico;"
6.	Irresignado com essa deliberação, o Consórcio FG Ramal do Agreste interpôs o presente expediente recursal, o qual recebeu a seguinte análise no âmbito da Serur - transcrição parcial com os ajustes de forma que entendi pertinentes:
"ADMISSIBILIDADE
7.	Reitera-se o exame preliminar de admissibilidade (peça 76) , ratificado pelo relator, ministro Benjamin Zymler (peça 80) , que concluiu pelo conhecimento do recurso, suspendendo-se os efeitos do item 9.1 do Acórdão 567/2021-TCU-Plenário, relator Ministro-Substituto Augusto Sherman Cavalcanti, eis que preenchidos os requisitos processuais aplicáveis à espécie.
MÉRITO
8.	Delimitação
8.1.	Constitui objeto do recurso verificar se a determinação insculpida no item 9.1 do Acórdão 567/2021-TCU-Plenário, acerca da glosa de valores contratuais, está em desconformidade com os ditames do Regime Diferenciado de Contratação e com os direitos assegurados ao contratado (peça 75, p. 5-19) .
9.	A determinação insculpida no item 9.1 do Acórdão 567/2021-TCU-Plenário, acerca da glosa de valores contratuais, está em desconformidade com os ditames do Regime Diferenciado de Contratação e com os direitos assegurados ao contratado.
9.1.	O recorrente afirma que a determinação insculpida no item 9.1 do Acórdão 567/2021-TCU-Plenário, acerca da glosa de valores contratuais, está em desconformidade com os ditames do Regime Diferenciado de Contratação e com os direitos assegurados ao contratado, tendo em vista os seguintes argumentos:
a) o Contrato 38/2015 foi assinado em 29/12/2015, quando o benefício ora discutido (horas in itinere) ainda vigia sob a consolidação das leis trabalhadas, reformada apenas dois anos depois, em 2017 (peça 75, p. 5) ;
b) esse aspecto, por si só, seria suficiente para impedir qualquer glosa de valores regularmente pagos sob essa rubrica, na medida em que, incorporado à proposta do contratado, o montante recebido pelas horas in itinere estaria devidamente estabilizado pela garantia da intangibilidade da proposta e pela segurança jurídica (peça 75, p. 5) ;
c) embora a atual redação do artigo 58, §2º, da Consolidação das Leis Trabalhistas ("CLT") tenha deixado de considerar o período de deslocamento do trabalhador como "horas à disposição" do empregador, isso não necessariamente afastaria, de pronto, benefícios atribuídos ao trabalhador, sobretudo se compõem direito adquirido da classe (peça 75, p. 5) ;
d) esse ponto foi amplamente avaliado com base na legislação - vide disposições dos artigos 238, §3º e 294, da CLT -, bem como entendimento jurisprudencial, especialmente do Tribunal Superior do Trabalho (TST, AG./ARR 2282-07.2012.5.03.0026; TRT 3ª Região. Processo 0010680- 27.2019.5.03.0048. 1ª Turma. Relator José Eduardo de Resende Chaves Júnior. 28/10/2019) , porém, acabou não recebendo maior atenção da equipe técnica em razão da concordância do MDR em efetuar a glosa dos valores despendidos a tal título (peça 75, p. 6) ;
e) o fundamento usado pelo órgão contratante para a mencionada glosa contraria totalmente a matriz de riscos contratual, na medida em que emprega a lógica de revisão trazida pela Lei Geral de Licitações, em especial as questões relacionadas a caso fortuito e força maior, inaplicáveis nos termos sugeridos (peça 75, p. 6) ;
f) uma das principais inovações oriundas do uso da contratação integrada foi justamente possibilitar que tais contratos fossem devidamente acompanhados de uma matriz de alocação de riscos, em que as partes efetivamente ficassem asseguradas em face de imprevistos que não teriam condições de assumir (peça 75, p. 6) ;
g) a inclusão de previsão na lei nesse sentido se compatibiliza com a jurisprudência desse Tribunal de Contas da União, que traz tal orientação desde a edição do Acórdão 1977/2013-TCU-Plenário, Relator Ministro Valmir Campelo, quando estabeleceu que "nos contratos executados mediante o Regime Diferenciado de Contratações Públicas (RDC) , aplicam-se, no que couber, os entendimentos expressos nesta decisão, (...) , mormente no que se refere à necessidade de estabelecer uma matriz de riscos, a explicitar as exatas responsabilidades e encargos a serem assumidos pelos particulares - inclusive no que se refere a erros quantitativos" (TCU. Acórdão 1977/2013-TCU-Plenário. Relator Ministro Valmir Campelo, Sessão de 31/07/2013 - peça 75, p. 6-7) ;
h) o fato de o contratado restar responsável pela elaboração dos projetos relacionados ao empreendimento licitado, naturalmente o expõe a um risco maior do que aquele vivenciado nas contratações submetidas ao regime comum, posto que não faria qualquer sentido devolver ao Poder Público riscos pela inexecução de um projeto com o qual sequer contribuiu (peça 75, p. 7) ;
i) ciente dessa realidade, o legislador criou um sistema de balanceamento de riscos e ganhos, ao se exigir a matriz de riscos contratual, com a possibilidade, inclusive, de uma remuneração adicional ao contratado como contrapartida da assunção de responsabilidades que seriam, a princípio, do Poder Público, como indica precedente dessa E. Corte Federal (peça 75, p. 7-8) :
Tanto o instrumento convocatório quanto a minuta do contrato carecem de cláusulas que, claramente, disciplinem e definam os encargos das partes contratantes, no que tange aos riscos intrínsecos ao empreendimento. A ausência de tal regramento, por criar, em certa medida, ambiente incerto acerca da titularidade do ônus de ocorrências futuras impactantes no equilíbrio econômico-financeiro do contrato, poderá dificultar a gestão do contrato. Melhor dizendo, a ausência dessas cláusulas poderá gerar embaraços acerca da definição da parte contratante que arcará com custos adicionais, observados durante a execução do contrato, que venham a ocorrer em função de situações novas, estranhas ao anteprojeto norteador da proposta técnica contratada.
[...]
Desta forma, para evitar dúvidas durante a execução contratual, torna-se imprescindível que os instrumentos convocatórios estabeleçam uma matriz de riscos detalhada, com a alocação dos riscos inerentes ao empreendimento para cada um dos contratantes (Acórdão 1465/2013-TCU-Plenário, Relator Min. José Mucio Monteiro. Sessão de 12/6/2013) .
j) muito por conta das orientações do TCU, o formato em que hoje resta disciplinado o compartilhamento de riscos na contratação integrada deriva da elaboração de uma matriz contratual que fará tal repartição e é somente a partir dela que se definirão as hipóteses de reequilíbrio econômico-financeiro, conforme assevera Marçal Justen Filho (peça 75, p. 8) : 
[...] Portanto, a alocação de riscos na contratação integrada é própria e peculiar em vista da modelagem contratual. Aplica-se à contratação integrada a disciplina da intangibilidade da equação econômico-financeira. Ocorre que a relação original entre encargos e vantagens é peculiar. Existe uma margem de autonomia reconhecida ao particular, o que significa que os efeitos dos eventos supervenientes relacionados ao âmbito das suas escolhas serão arcados por ele próprio (JUSTEN FILHO, Marçal. Comentários ao RDC. São Paulo: Dialética, 2013. p. 201) .
k) conforme pondera o autor, obviamente que a manutenção do equilíbrio econômico-financeiro não poderia restar afastada, dada a sua natureza de garantia constitucional, no entanto, a constatação do desequilíbrio não decorre tão somente de simples divergência de cenários ou superveniência de fatos imprevisíveis, ou previsíveis, mas de consequências incalculáveis, mas, sim, da presença de uma das causas que, segundo a matriz de riscos daquele contrato, enseje a recomposição (peça 75, p. 8-9) ;
l) nesse sentido, a partir do momento em que determinada situação é incluída na matriz de riscos de um contrato, tendo a sua responsabilidade assumida por um ou outro contraente, não restam mais dúvidas quanto a quem assumirá aquele risco, cabendo, no máximo, a discussão quanto aos valores envolvendo a superveniência da hipótese contingenciada. Todas essas considerações denotam a ideia central que se pretende repassar: estando o risco devidamente alocado na matriz contratual, a parte por ele responsável terá que arcar com as consequências de sua ocorrência, não havendo muita margem para redistribuição destes riscos (peça 75, p. 9) ;
m) no caso do presente contrato, como se extrai da matriz de riscos, as responsabilidades pela variação de custos relacionados à mão de obra, para mais ou para menos, foram integralmente assumidos pelo contratado, como se dispôs (peça 75, p. 9) :

n) Como restou devidamente regulamentado na matriz de riscos contratual, as responsabilidades inerentes aos custos de mão de obra foram integralmente assumidas pelo contratado, que deve se responsabilizar por todos os ônus e bônus de eventuais variações desses custos (peça 75, p. 9-10) ;
o) tais afirmações não implicam reconhecer que eventual desequilíbrio não poderia ser reconhecido - pelo contrário, a Constituição Federal e a legislação aplicável são claríssimas quanto ao tema -, porém, a forma com que eventual desequilíbrio se recompõe não pode se desbordar do quanto regulado na matriz de riscos (peça 75, p. 10) ;
p) em melhores palavras, a determinação da glosa dos valores das horas in itinere implica explícita violação ao que foi pactuado entre as partes em termos de alocação e assunção de riscos e, por consequência, às disposições legais que dão suporte à formalização da matriz de riscos (peça 75, p. 10) ;
q) por sua vez, as afirmações do recorrente também não implicam incorporação de benefício indevido, na medida em que o valor que integrou sua proposta e formou a sua equação econômico-financeira, uma vez reavido, desequilibrará todas as perdas incorporadas pelo contratado - justamente em decorrência do delineamento da matriz de riscos, e que não foram requeridas do contratante (peça 75, p. 10) ;
r) se a ideia é a revisão do contrato para identificação de supostos prejuízos à Administração, que isso também seja feito com relação ao particular, de modo a se ponderar o equilíbrio desejado. Se isso for realizado, não há dúvidas de que o Poder Público assumirá ônus indesejável, visto que os prejuízos da contratante são bastante consideráveis em termos numéricos (peça 75, p. 11) ;
s) conforme esclarecido em sede de defesa (Peça 61) , as condições presentes no momento da licitação, após o adequado aprofundamento dos projetos pelo contratado, demonstravam realidade bastante diversa e capaz de causar considerável prejuízo ao Consórcio, acaso empregada a lógica geral dos contratos administrativos de engenharia. Referido prejuízo, na ordem de R$ 113 milhões, refere-se à alteração das previsões de quantitativos de tipo de solo escavado ao longo do canal e à alteração do câmbio - aplicada para aquisição/fornecimento de equipamentos (Peça 61 - tópico 3.4) . Mesmo diante deste contexto, nenhum pleito ou pedido de revisão foi formulado pelo recorrente, justamente por estar ciente das diferenças desta contratação em termos de regime jurídico e, principalmente, de divisão de riscos e responsabilidades (peça 75, p. 13) ;
t) a solução empregada pelo v. acórdão, para além de subverter os comandos da legislação pátria e os contornos do contrato celebrado entre as partes, acaba por utilizar pesos e medidas distintos para a compatibilização de eventos verificados ao longo da execução para os quais tenha sido alocada responsabilidade pela assunção dos seus efeitos (peça 75, p. 14) ;
u) se por um lado, não houve qualquer acionamento da Administração pelos prejuízos assumidos pelo recorrente em decorrência dos eventos de alteração de tipo/quantitativo de solo escavado e alteração de câmbio, buscando-se a devida indenização, a glosa de valores para compatibilizar pretensa perda da Administração pelo afastamento do pagamento das horas in itinere se mostra incompatível com as disposições legais e contratuais, e conclusões alcançadas por esta E. Corte sobre a matéria (peça 75, p. 14) ;
v) o artigo 58, §1º, da Lei 8.666/1993, ao tratar das cláusulas exorbitantes, traz correspondente vedação da alteração unilateral do conteúdo financeiro do ajuste quando determina que "as cláusulas econômico-financeiras e monetárias dos contratos administrativos não poderão ser alteradas sem prévia concordância do contratado" (peça 75, p. 16) ;
w) tanto a doutrina quanto a jurisprudência são claras ao estabelecer que a ampliação dos encargos dos contratos de obra pública celebrados com a Administração Pública deve ser acompanhada do aumento proporcional da remuneração, a fim de se manter o equilíbrio econômico-financeiro da contratação (peça 75, p. 16-17) ;
x) o recorrente, ao participar do certame, apresentando proposta de preços visando à execução de obra pública, possuía a legítima expectativa de ver-se remunerado em contrapartida às tarefas regularmente desempenhadas. E para a elaboração dessa proposta, o Consórcio levou em conta não somente as referências de preços disponibilizadas pela Administração Pública como as condições que vigeriam ao longo do contrato (peça 75, p. 18) ;
y) a decisão proferida pelo TCU ignora as bases que deram ensejo à fixação do equilíbrio econômico-financeiro da avença, determinando supressão da remuneração sem observar que esse ato implica necessariamente uma redução injusta, ilegal e indevida da proposta do Consórcio (peça 75, p. 18) .
Análise
9.2.	O cerne do que se discute neste recurso é a existência da matriz de risco do Contrato 38/2015-MI, em que os riscos relativos à mão de obra, sejam eles positivos ou negativos, deveriam ser integralmente suportados pelo contratado. Desse modo, qualquer redução dos valores originalmente pactuados quanto a essa rubrica, mesmo que decorrente de alteração legislativa posterior, resultaria em violação às disposições contratuais. Assim, como sintetizou o recorrente, estando o risco devidamente alocado na matriz contratual, a parte por ele responsável terá que arcar com as consequências de sua ocorrência, não havendo muita margem para sua redistribuição.
9.3.	Veja-se que o contrato foi assinado em 29/12/2015 e a despesa com horas in itinere (destinadas a remunerar o tempo despendido pelo empregado de casa até o local de trabalho e seu retorno) se tornou descabida em 11/11/2017, data da entrada em vigor da Lei 13.467/2017 (reforma trabalhista) , que alterou o § 2º do artigo 58 da Consolidação das Leis Trabalhistas (CLT) para afastar a possibilidade de se considerar na jornada de trabalho do empregado essas horas in itinere. Ao passo que a obra do Ramal do Agreste teve ordem de serviço dada em fevereiro de 2018, tendo seu início efetivo apenas em abril de 2018. Portanto, a obra já foi iniciada sob a égide da nova legislação trabalhista.
9.4.	Na concepção do recorrente, ainda, o regime diferenciado de contratação traria, para efeito do seu equilíbrio econômico-financeiro dos contratos, um sistema de balanceamento de riscos e ganhos, de modo que, se o contratado teria ganhos, como no presente caso, com uma alteração da legislação, na outra mão, teria perdas, por eventuais riscos inerentes à modalidade de contratação, como ocorreu na alteração das previsões de quantitativos de tipo de solo escavado ao longo do canal e na alteração do câmbio - aplicada para a aquisição/fornecimento de equipamentos.
9.5.	Nesta análise, resta incontroverso que a matriz de responsabilidades, ou de risco, alocou integralmente para a contratada e ora recorrente os riscos relacionados à variação superior aos índices de reajuste contratual dos preços da mão de obra, ressalvados os casos de recomposição do equilíbrio econômico-financeiro decorrente de caso fortuito ou força maior (peça 25, p. 4) . A matriz de responsabilidades estabelece, outrossim, que os riscos decorrentes de caso fortuito ou força maior deverão ser suportados pelo contratante, a menos que se explicite em contrato, condições contrárias (peça 25, p. 4) .
9.6.	A Lei 12.462/2011 previu em seu art. 9°, § 4º, inciso I, a possibilidade de celebração de termos aditivos aos contratos firmados para recomposição do equilíbrio econômico-financeiro decorrente de caso fortuito ou força maior. Em linha, o Edital de RDC Eletrônico 2/2015 estabeleceu, no item 25.1, a possibilidade de recomposição do equilíbrio econômico-financeiro, devido a caso fortuito ou força maior (peça 16, p. 55) . Nessa toada, o Contrato 38/2015-MI previu essa possibilidade na sua Cláusula 13ª, Subcláusula 1ª, alínea a (peça 17, p. 17) . 
9.7.	Vê-se, assim, que, a despeito da existência de uma matriz de responsabilidades que aloca para o contratado os riscos relacionados à mão de obra, tal premissa não subsiste às situações de caso fortuito ou força maior. Naturalmente, que a configuração dessa situação não se destina apenas a atender situações que beneficiem o contratado, mas, na mesma medida, aquelas em que a Administração é beneficiada. Resta, então, esclarecer se a alteração procedida pela Lei 13.467/2017, no sentido de afastar a possibilidade de se considerar na jornada de trabalho do empregado as horas in itinere, pode ser interpretada como situação de caso fortuito ou força maior.
9.8.	A recomposição do equilíbrio econômico-financeiro do contrato pressupõe, ainda, o restabelecimento da condição previamente estabelecida, sem ganhos ou perdas, decorrentes de caso fortuito ou força maior. Tal premissa encontra respaldo no inciso XXI do artigo 37 da Constituição Federal, que assegura ao contratado cláusulas de pagamento, mantidas as condições efetivas da proposta, in verbis:
Art. 37. A administração pública direta e indireta de qualquer dos Poderes da União, dos Estados, do Distrito Federal e dos Municípios obedecerá aos princípios de legalidade, impessoalidade, moralidade, publicidade e eficiência e, também, ao seguinte:
[...]
XXI - ressalvados os casos especificados na legislação, as obras, serviços, compras e alienações serão contratados mediante processo de licitação pública que assegure igualdade de condições a todos os concorrentes, com cláusulas que estabeleçam obrigações de pagamento, mantidas as condições efetivas da proposta, nos termos da lei, o qual somente permitirá as exigências de qualificação técnica e econômica indispensáveis à garantia do cumprimento das obrigações.
9.9.	Na lição de Celso Antônio Bandeira de Mello (Curso de Direito Administrativo. 14. ed. ampl. e atual. São Paulo: Malheiros, 2002, p. 577) , equilíbrio econômico-financeiro (ou equação econômico-financeira) é a relação de igualdade formada, de um lado, pelas obrigações assumidas pelo contratante no momento do ajuste e, de outro lado, pela compensação econômica que lhe corresponderá. 
9.10.	Embora a equação econômico-financeira somente esteja protegida e assegurada pelo direito a partir da celebração do contrato (Marçal Justen Filho. Comentários à lei de licitações e contratos administrativos. São Paulo: Dialética, 2001, p. 554) , ela firma-se quando da apresentação da proposta, visto que é a partir desse instante que o futuro contratado perde o domínio sobre a formulação de seu preço. Por essa razão o texto constitucional faz menção a: "mantidas as condições efetivas da proposta".
9.11.	Nessa toada, o Acórdão 1563/2004-TCU-Plenário, de relatoria do Ministro Augusto Sherman, esclarece que essa relação que se estabelece entre as partes contratantes pode ser abalada por dois tipos de álea (possibilidade de prejuízo ao lado da probabilidade de lucro) , quais sejam, a ordinária e a extraordinária:
9.1 A álea ordinária, também denominada empresarial, consiste no 'risco relativo à possível ocorrência de um evento futuro desfavorável, mas previsível ou suportável, por ser usual no negócio efetivado' (Maria Helena Diniz. Dicionário jurídico. São Paulo: Saraiva, 1998, p. 157) . Exatamente por ser previsível ou suportável é considerado risco inerente ao negócio, não merecendo nenhum pedido de alteração contratual, pois cabe ao empresário adotar medidas para gerenciar eventuais atividades deficitárias. Contudo, nada impede que a lei ou o contrato contemple a possibilidade de recomposição dessas ocorrências. No caso de estar prevista, a efetivação do reajuste será mera execução de condição pactuada, e não alteração;
9.2 a álea extraordinária pode ser entendida como o 'risco futuro imprevisível que, pela sua extemporaneidade, impossibilidade de previsão e onerosidade excessiva a um dos contratantes, desafie todos os cálculos feitos no instante da celebração contratual' (DINIZ, 1998, p. 158) , por essa razão autoriza a revisão contratual, judicial ou administrativa, a fim de restaurar o seu equilíbrio original.
9.12.	Segundo o art. 393, parágrafo único, o caso fortuito ou de força maior verifica-se no fato necessário, cujos efeitos não eram possíveis evitar ou impedir. Para os contratos administrativos, conforme lição do Acórdão 1563/2004-TCU-Plenário, o reequilíbrio econômico-financeiro pode se dar a qualquer tempo uma vez que decorre de evento superveniente e imprevisível:
Com efeito, se decorre de eventos supervenientes imprevisíveis na ocorrência e (ou) nos efeitos, não faria sentido determinar tempo certo para a sua concessão. Na mesma linha de raciocínio, não pede previsão em edital ou contrato, visto que encontra respaldo na lei e na própria Constituição Federal, sendo devida desde que presentes os pressupostos.
9.13.	Os pressupostos seriam, conforme o sobredito acórdão ao citar Renato José Moraes (Cláusula rebus sic stantibus. São Paulo: Saraiva, 2001, p. 34-35) : a) contrato de execução periódica, continuada ou diferida; b) ocorrência de fato imprevisível e superveniente à celebração do ajuste; c) fato provocador de grave desequilíbrio ao contrato; e d) parte prejudicada não tenha concorrido para a sua ocorrência. 
9.14.	O cotejar desses pressupostos com a situação fática colocada nos presentes autos demonstra a ocorrência de caso fortuito ou força maior orientadora da necessária recomposição do equilíbrio econômico-financeiro, conforme previsto no art. 9°, § 4º, inciso I, na Lei 12.462/2011. Tem-se que a alteração da Lei 13.467/2017, na parte em que afastou a possibilidade de se considerar na jornada de trabalho do empregado essas horas in itinere, constitui-se em evento superveniente, dado que posterior à assinatura do contrato; imprevisível, uma vez que era impossível, quando da assinatura do feito, prever a alteração; provocador de grave desequilíbrio ao contrato, ao se ter em conta que permitiu o pagamento de despesa pela Administração da ordem de R$ 4,5 milhões,  correspondente a horas in itinere, despesa que não é mais devida com o advento da reforma trabalhista promovida pela Lei 13.467/2017 (peça 34, p.37-39) ; e a reforma na legislação trabalhista se constitui em evento completamente dissociado do Contrato 38/2015-MI.
9.15.	Importa salientar que essa situação é contratualmente diversa daquela suscitada pelo ora recorrente em razão do suposto prejuízo, na ordem de R$ 113 milhões, referente à alteração das previsões de quantitativos de tipo de solo escavado ao longo do canal. 
9.16.	Isso porque, a matriz de responsabilidades previu, expressamente, que os riscos relativos à variação de preços da mão de obra superior aos índices de reajuste contratual seriam integralmente assumidos pela contratada, ressalvadas as situações de recomposição do equilíbrio econômico-financeiro decorrente de caso fortuito ou força maior (peça 25, p. 4) , como as que caracterizam, conforme demonstrado acima, a alteração da Lei 13.467/2017, na parte em que afastou a possibilidade de se considerar na jornada de trabalho do empregado essas horas in itinere.
9.17.	No caso das alterações de previsões de quantitativos, a matriz de responsabilidades, por seu turno, previu que a omissão de custos relevantes, os erros de cálculo e estimativas, as referências de preços iniciais, as falhas de mapeamento, os erros de conceito e as alterações de projeto teriam riscos integralmente assumidos pela contratada, sem quaisquer exceções (peça 25, p. 1) . 
9.18.	Já o valor do câmbio tem orientação semelhante àquela estabelecida para a mão de obra (peça 25, p. 4) , de modo que uma vez caracterizado o caso fortuito ou a força maior quanto a esse item de composição de custos, estaria o contratado, ou a Administração, em condições de pleitear recomposição do equilíbrio econômico-financeiro. Importa salientar, entretanto, que o contrato prevê um índice de reajustamento anual, de modo a acomodar eventuais variações ordinárias no câmbio. 
9.19.	Para efeito didático, importa observar que nesse caso particular a alteração na legislação trabalhista ocorreu de forma a reduzir, significativamente, as despesas com mão de obra do contratado. De outro lado, se no curso do contrato sobreviesse alterações na legislação trabalhista imprevisíveis e supervenientes, que viessem a onerar de forma gravosa o equilíbrio econômico-financeiro do pactuado, estaria o contratado, igualmente, resguardado pela ressalva estabelecida na matriz de responsabilidades. 
9.20.	A Administração não poderia impor ao contratado a assunção de riscos imprevisíveis e incalculáveis, advindos da alteração da conjuntura jurídica que era impossível a qualquer deles imaginar e mensurar quando da celebração do ajuste. A mesma premissa é aplicável no caminho inverso. Não vale somente para o particular. Ora, se ao celebrar o contrato, a Administração tolerou o pagamento de despesas por expressa determinação da legislação trabalhista a que se submetia o contratado, não poderia continuar a arcar com esse ônus, quando esse mesmo contratado não tem o dever ao pagamento. 
9.21.	Desse modo, a determinação insculpida no item 9.1 do Acórdão 567/2021-TCU-Plenário, acerca da glosa de valores contratuais, está em conformidade com os ditames do Regime Diferenciado de Contratação, com o Edital de RDC Eletrônico 2/2015, com o Contrato 38/2015-MI, com a matriz de responsabilidade que o integra e com os direitos assegurados ao contratado, uma vez que restou caracterizada a ocorrência de caso fortuito ou força maior orientadora da necessária recomposição do equilíbrio econômico-financeiro, conforme previsto no art. 9°, § 4º, inciso I, na Lei 12.462/2011 e na matriz de responsabilidades integrante do Contrato 38/2015-MI, dado que a alteração da Lei 13.467/2017, na parte em que afastou a possibilidade de se considerar na jornada de trabalho do empregado essas horas in itinere, constitui-se em evento superveniente, dado que posterior à assinatura do contrato; imprevisível, uma vez que era impossível, quando da assinatura do feito, prever a alteração; provocador de grave desequilíbrio ao contrato, ao se ter em conta que permitiu o pagamento de despesa pela Administração da ordem de R$ 4,5 milhões,  correspondente a horas in itinere, despesa que não é mais devida com o advento da reforma trabalhista promovida pela Lei 13.467/2017 (peça 34, p.37-39) ; e que a reforma na legislação trabalhista se constitui em evento completamente dissociado do Contrato 38/2015-MI.
CONCLUSÃO
10.	Das análises anteriores, conclui-se que:
	a) a determinação insculpida no item 9.1 do Acórdão 567/2021-TCU-Plenário, acerca da glosa de valores contratuais, está em conformidade com os ditames do Regime Diferenciado de Contratação, com o Edital de RDC Eletrônico 2/2015, com o Contrato 38/2015-MI, com a matriz de responsabilidade que o integra e com os direitos assegurados ao contratado, uma vez que restou caracterizada a ocorrência de caso fortuito ou força maior orientadora da necessária recomposição do equilíbrio econômico-financeiro, conforme previsto no art. 9°, § 4º, inciso I, na Lei 12.462/2011 e na matriz de responsabilidades integrante do Contrato 38/2015-MI, dado que a alteração da Lei 13.467/2017, na parte em que afastou a possibilidade de se considerar na jornada de trabalho do empregado essas horas in itinere, constitui-se em evento superveniente, dado que posterior à assinatura do contrato; imprevisível, uma vez que era impossível, quando da assinatura do feito, prever a alteração; provocador de grave desequilíbrio ao contrato, ao se ter em conta que permitiu o pagamento de despesa pela Administração da ordem de R$ 4,5 milhões,  correspondente a horas in itinere, despesa que não é mais devida com o advento da reforma trabalhista promovida pela Lei 13.467/2017 (peça 34, p.37-39) ; e que a reforma na legislação trabalhista se constitui em evento completamente dissociado do Contrato 38/2015-MI.
11.	Com base nessa conclusão, propõe-se o não provimento do recurso, uma vez que os argumentos ofertados pelo recorrente não tiveram o condão de elidir a irregularidade objeto da determinação contida no item 9.1 do Acórdão 567/2021-TCU-Plenário, relatado pelo Ministro-Substituto Augusto Sherman Cavalcanti, perdurando válidas as razões que conduziram ao decisum.
PROPOSTA DE ENCAMINHAMENTO
12.	Ante o exposto, com fundamento no artigo 48 da Lei 8.443/1992, submetem-se os autos à consideração superior, propondo:
a) conhecer do pedido de reexame e, no mérito, negar-lhe provimento;
b) comunicar a deliberação que vier a ser proferida por esta Corte ao recorrente e à Secretaria Nacional de Segurança Hídrica do Ministério do Desenvolvimento Regional."
7.	O corpo diretivo da unidade técnica aquiesceu ao aludido encaminhamento.
	É o relatório.

Fernanda Leoni (187229-E/OAB-SP), Thays Chrystina Munhoz de Freitas (251.382/OAB-SP) e outros, representando Consórcio FG Ramal do Agreste.

Não atuou.

PEDIDO DE REEXAME EM AUDITORIA. OBRAS DE CONSTRUÇÃO DO RAMAL DO AGRESTE PERNAMBUCANO. MUDANÇA NA LEGISLAÇÃO TRABALHISTA COM IMPACTO NO CONTRATO. DETERMINAÇÃO AO MDR PARA REVISÃO DO AJUSTE COM VISTAS À EXCLUSÃO E À GLOSA DOS PAGAMENTOS DE HORAS IN ITINERE. IMPROCEDÊNCIA DAS RAZÕES RECURSAIS. DETERMINAÇÃO COMPATÍVEL COM A MATRIZ DE RISCO RECURSAL. CONHECIMENTO E DESPROVIMENTO DO EXPEDIENTE RECURSAL.

RELATÓRIO DE AUDITORIA (RA)

Secretaria de Recursos (Serur); e Secretaria de Infraestrutura Hídrica, de Comunicações e de Mineração (SeinfraCom).

Cuidam os autos de pedido de reexame interposto pelo Consórcio FG Ramal do Agreste contra o Acórdão 567/2021-TCU-Plenário, de relatoria do Ministro-Substituto Augusto Sherman.
2.	O presente feito trata, originalmente, de auditoria realizada na Secretaria Nacional de Segurança Hídrica do Ministério do Desenvolvimento Regional (SNSH/MDR) , no período compreendido entre 4/2/2019 e 15/3/2019, com o objetivo de avaliar a regular aplicação de recursos federais no Ramal do Agreste Pernambucano.
3.	O objeto da fiscalização foi o Contrato 38/2015-MI, assinado em 29/12/2015, no valor de R$ 1.130.300.000,00, decorrente do Regime Diferenciado de Contratação (RDC) Eletrônico 2/2015. O ajuste foi celebrado com o Consórcio FG Ramal do Agreste, formado pelas sociedades empresárias EMSA - Empresa Sul Americana de Montagens S/A e Construtora Ferreira Guedes S/A.
4.	Após a realização dos trabalhos de campo e a oitiva dos interessados, a SeinfraCom confirmou a existência de sobrepreço de R$ 4,5 milhões no mencionado contrato, em razão de desequilíbrio econômico-financeiro "decorrente do item correspondente ao pagamento de horas in itinere, despesa que não é mais devida com o advento da reforma trabalhista promovida pela Lei 13.467/2017".
5.	Diante desse quadro, o Tribunal acolheu a proposta da unidade técnica e proferiu a seguinte determinação, consubstanciada no item 9.1 do Acórdão 567/2021-TCU-Plenário:
"9.1. determinar ao Ministério do Desenvolvimento Regional, com fundamento no art. 4º, inciso I, da Resolução-TCU 315, de 2020, que, no prazo de 90 (noventa) dias, promova a revisão do Contrato 38/2015-MI com vistas à exclusão do pagamento das horas in itinere e realize a glosa dos valores eventualmente já pagos indevidamente para essa rubrica, em cumprimento aos arts. 58, §2º, da Consolidação das Leis do Trabalho (Decreto-Lei 5.452/1943) , com a redação da Lei 13.467/2017, e 9º, § 4º, inciso I, da Lei 12.462/2011, medida esta cujo cumprimento será verificado pelo TCU após o envio da documentação, em processo de monitoramento específico;"
6.	Irresignado com essa deliberação, o Consórcio FG Ramal do Agreste interpôs o presente expediente recursal, no qual alegou, em apertada síntese, que:
a)	a determinação insculpida no item 9.1 do Acórdão 567/2021-TCU-Plenário está em desconformidade com os ditames do Regime Diferenciado de Contratação e com os direitos assegurados ao contratado;
b)	o contrato foi assinado em 29/12/2015, quando o benefício ora discutido (horas in itinere) ainda vigia sob a CLT, que foi reformada apenas dois anos depois, em 2017; esse aspecto, por si só, é suficiente para impedir qualquer glosa de valores regularmente pagos sob essa rubrica, tendo em vista a garantia da intangibilidade da proposta e o princípio da segurança jurídica; 
c)	o pagamento desse benefício não pode ser afastado, porquanto compõe o direito adquirido da classe de trabalhadores (citou precedentes da Justiça do Trabalho) ;
d)	a glosa dos valores contraria a matriz de riscos contratual, na medida em que emprega a lógica de revisão trazida pela Lei Geral de Licitações, em especial as questões relacionadas a caso fortuito e força maior, inaplicáveis nos termos sugeridos;
e)	"a constatação do desequilíbrio não decorre tão somente de simples divergência de cenários ou superveniência de fatos imprevisíveis, ou previsíveis, mas de consequências incalculáveis, mas, sim, da presença de uma das causas que, segundo a matriz de riscos daquele contrato, enseje a recomposição";
f)	 no presente caso, a matriz de riscos estabelece que as responsabilidades pela variação de custos relacionados à mão de obra, para mais ou para menos, foram integralmente assumidas pelo contratado; assim, ele deve se responsabilizar por todos os ônus e bônus de eventuais variações desses custos;
g)	"se a ideia é a revisão do contrato para identificação de supostos prejuízos à Administração, que isso também seja feito com relação ao particular, de modo a se ponderar o equilíbrio desejado. Se isso for realizado, não há dúvidas de que o Poder Público assumirá ônus indesejável, visto que os prejuízos da contratante são bastante consideráveis em termos numéricos";
h)	após o adequado aprofundamento dos projetos pelo contratado, este apurou prejuízo da ordem de R$ 113 milhões, relativo à alteração das previsões de quantitativos de tipo de solo escavado ao longo do canal e à variação no valor do dólar; "mesmo diante deste contexto, nenhum pleito ou pedido de revisão foi formulado pelo recorrente, justamente por estar ciente das diferenças desta contratação em termos de regime jurídico e, principalmente, de divisão de riscos e responsabilidades";
i)	ao participar do certame apresentando proposta de preços visando à execução de obra pública, possuía a legítima expectativa de ver-se remunerado em contrapartida às tarefas regularmente desempenhadas; para a elaboração dessa proposta, o consórcio levou em conta não somente as referências de preços disponibilizadas pela Administração Pública como as condições que vigeriam ao longo do contrato; e
j) 	a decisão proferida pelo TCU ignora as bases que deram ensejo à fixação do equilíbrio econômico-financeiro da avença, determinando supressão da remuneração sem observar que esse ato implica necessariamente uma redução injusta, ilegal e indevida da proposta do consórcio.
7.	A Serur analisou os argumentos apresentados e concluiu que a determinação recorrida está em conformidade com os ditames do Regime Diferenciado de Contratação, com o Edital de RDC Eletrônico 2/2015, com o Contrato 38/2015-MI, com a matriz de responsabilidade que o integra e com os direitos assegurados ao contratado. Assim, alvitrou que o recurso fosse conhecido e, no mérito, desprovido.
8.	Feito esse necessário resumo, passo a decidir.
9.	Manifesto-me de acordo com a análise realizada pela unidade e incorporo os fundamentos utilizados como razão de decidir, sem prejuízo das considerações a seguir.
10.	A questão central reside em saber se a alteração na legislação trabalhista ocorrida em 2017, após a celebração do contrato, a qual acarretou a redução nos encargos devidos pela contratada por conta da exclusão do pagamento das chamadas horas in itinere, deve ou não ensejar a modificação do ajuste para expurgar os valores correspondentes no preço pactuado.
11.	Segundo a empresa contratada, essa alteração não seria ilegítima, devido ao fato de os riscos relativos à mão de obra, sejam eles positivos ou negativos, terem sido integralmente atribuídos a ela na matriz de risco do Contrato 38/2015-MI (contratação integrada) .
12.	A respeito do assunto, entendo que a previsão da matriz de riscos como cláusula contratual não elimina a submissão dos contratos regidos pela Lei 12.462/2011 à teoria da imprevisão, ou seja, às situações configuradas como força maior, caso fortuito ou fato do príncipe. 
13.	Afinal, o inciso I do § 4º do art. 9º da Lei do RDC admite expressamente a celebração de aditivos para recomposição do equilíbrio econômico-financeiro decorrente de caso fortuito ou força maior, o que evidentemente se aplica às ocorrências enquadradas como fato do príncipe, as quais também constituem eventos imprevisíveis, extracontratuais e extraordinários pertencentes à álea extraordinária.
14.	No presente caso, a matriz de alocação de riscos atribuiu à contratada os riscos inerentes à variação de preços de mão de obra que fosse superior aos índices de reajuste contratual, porém expressamente ressalvou "os casos de recomposição do equilíbrio econômico-financeiro decorrente de caso fortuito ou força maior", que foram alocados como de responsabilidade do contratante.
15.	Essa condição constou do item 25.1 do edital e da cláusula 13ª, subcláusula 1ª, alínea "a" do contrato, que textualmente estabeleceram a possibilidade de recomposição do equilíbrio econômico-financeiro, devido a caso fortuito ou força maior.
16.	Dessa forma, as regras da presente contratação, veiculadas no edital, no termo do contrato e na matriz de alocação de riscos, afastaram a responsabilidade do contratado em situações configuradas como caso fortuito e força maior. 
17.	Isso significa que alterações supervenientes na legislação que tivessem impacto sobre os custos do contrato poderiam, legitimamente, ensejar a celebração de aditivo, seja para aumentar o seu valor, seja para diminuir, de modo que a situação verificada nos autos não se enquadra no risco alocado ao contratado, como variação do preço da mão de obra.
18.	O trecho a seguir da instrução da Serur ilustra adequadamente a distribuição de riscos realizada no ajuste: 
"9.20.	A Administração não poderia impor ao contratado a assunção de riscos imprevisíveis e incalculáveis, advindos da alteração da conjuntura jurídica que era impossível a qualquer deles imaginar e mensurar quando da celebração do ajuste. A mesma premissa é aplicável no caminho inverso. Não vale somente para o particular. Ora, se ao celebrar o contrato, a Administração tolerou o pagamento de despesas por expressa determinação da legislação trabalhista a que se submetia o contratado, não poderia continuar a arcar com esse ônus, quando esse mesmo contratado não tem o dever ao pagamento."
19.	Dessa forma, se tivessem ocorrido alterações na legislação trabalhista imprevisíveis e supervenientes que viessem a onerar de forma gravosa o equilíbrio econômico-financeiro do pactuado, estaria o contratado, igualmente, resguardado pela ressalva estabelecida na matriz de responsabilidades. 
20.	Como ocorreu o contrário, a redução das despesas com mão de obra devido à eliminação do pagamento das horas in itinere, o qual constava como item específico da planilha orçamentária contratual, cabe a recomposição do equilíbrio contratual a fim de reduzir o preço correspondente da avença, conforme proposto no Acórdão 567/2021-TCU-Plenário.
21.	Tenho apenas uma ressalva a fazer à análise da unidade técnica: a inclusão do grave desequilíbrio ao contrato, do requisito da onerosidade excessiva, como umas das condições exigidas para o uso da teoria da imprevisão.
22.	Em minha opinião, a questão foi adequadamente debatida no voto condutor do Acórdão 2933/2011-TCU-Plenário, que superou entendimento anterior em sentido contrário:  
"Com as devidas vênias, ainda, tenho ressalvas à aplicação irrestrita desse entendimento. É que tanto na alínea "d", do inciso II, do art. 65, quanto no § 5º do mesmo artigo, todos da Lei 8.666/93, não trazem qualquer referência à materialidade (onerosidade excessiva e insuportabilidade do novo ônus) como condição de reequilíbrio. Prevê-se, somente, a álea extraordinária e extracontratual, como ainda a comprovada repercussão nos preços contratados. Parecem-me extralegais tais condicionantes para a manutenção do equilíbrio do contratado, sagradamente protegido pela Constituição da República.
Por clareza, reproduzo, novamente, trecho da obra de Marçal Justen Filho (Comentários à Lei de Licitações e Contratos Administrativos - 11ª Edição - pg. 547) :
'[...] O exame de diversos julgados evidencia que o C. TCU adotou como orientação de que a recomposição da equação econômico-financeira, nas hipóteses de elevação da carga tributária, dependeria da verificação de determinados pressupostos - entre os quais a insuportabilidade da execução da prestação, em vista da impossibilidade de o particular arcar com os efeitos da modificação da situação fática.
Essa orientação é, data vênia, incompatível com o Direito brasileiro, que não elegeu esse requisito como condição para o surgimento do direito do particular (ou da própria Administração, frise-se) à revisão de preços contratuais. A solução constitucional consagrada no Brasil e traduzida no regime da Lei nº 8.666 configurou uma disciplina própria, que não pode ser interpretada com a pura e simples importação das soluções francesas.
O art. 65, inc. II, al. "d", não faz qualquer alusão à necessidade de que o evento superveniente seja dotado de carga de nocividade tão intensa que impeça a execução da prestação originalmente assumida. O que a Lei previu foi a ocorrência de um evento imprevisível ou previsível de consequências incalculáveis, apto a produzir a frustração da relação original entre encargos e vantagens.
Mais ainda, a regra textual do art. 65, § 5º, não comporta o exame proposta pelo TCU. A disposição legal não deixa margem a dúvida, ao utilizar uma expressão vocabular ampla ("Quaisquer...") , vinculada a certo efeito ("de comprovada repercussão nos preços contratados...") . Tal como definido na Lei brasileira, o direito à revisão não introduziu alguma espécie de restrição ou condicionamento. Não se estabeleceu que o direito à revisão somente surgiria se o repercussão fosse muito intensa. Não se exigiu que a execução do contrato se tornasse inviável. Não houve qualquer referência, ainda que indireta, aos pressupostos adotados na jurisprudência francesa da teoria do fato do príncipe nem à teoria da imprevisão.'"	
23.	Esse é justamente o caso dos autos. Ocorreu evento superveniente (alteração da legislação trabalhista) de comprovada repercussão nos preços contratados, já que havia item específico na planilha contratual contemplando o pagamento das horas in itinere. Logo, era cabível a celebração de aditivo ao contrato, sendo correta a determinação consignada na deliberação recorrida.
24.	Com relação aos argumentos do Consórcio FG Ramal do Agreste de que, pelas mesmas razões, caberia a alteração do contrato para incluir os custos a maior decorrentes de acréscimos de quantitativos de projeto e de variações no valor do câmbio, não assiste razão ao defendente. Isso porque tais situações correspondem a riscos expressamente atribuídos ao contratado na matriz da avença, de modo que elas não configuram caso fortuito nem força maior.
25.	Diante do exposto, VOTO por que seja adotada a deliberação que ora submeto a este Colegiado. 
TCU, Sala das Sessões, em 16 de março de 2022.
BENJAMIN ZYMLER 
Relator